【裁判字號】    98,上訴,1209
【裁判日期】    980527
【裁判案由】    侵占等
【裁判全文】
臺灣高等法院刑事判決                98年度上訴字第1209號
上  訴  人
即自訴人    兆豐產物保險股份有限公司
代  表  人  乙○○
自訴代理人  洪志麟律師
上  訴  人
即  被  告  甲○○
選任辯護人  陳秀卿律師
            林世芬律師
被      告  丙○○
上列上訴人因被告侵占等案件，不服臺灣臺北地方法院96年度自
字第112號，中華民國98年2月11日第一審判決，提起上訴，本院
判決如下：
    主  文
上訴駁回。
    事  實
一、甲○○前自民國88年1月15日起至94年6月30日止任中國產物
    保險股份有限公司即兆豐產物保險股份有限公司（下稱兆豐
    產物保險公司。原名中國產物保險股份有限公司，於95年6
    月27日經經濟部核准更名為兆豐產物保險公司）臺北分公司
    經理。明知依兆豐產物保險公司之銀行帳戶管理改進辦法規
    定，分支機構於當地金融機構開立帳戶，須簽請核可，始可
    開立。竟未依公司規定事先簽請核可，逾越授權範圍，而基
    於行使偽造私文書之犯意，於91年2月6日盜用其基於業務須
    要而刻製之「中國產物保險股份有限公司台北分公司」印章
    （偽造印章不另為無罪部分詳後述），偽造開戶申請書後，
    持以向臺灣中小企業銀行萬華分行申請開立戶名為「中國產
    物保險股份有限公司台北分公司」、帳號00000000000號活
    期存款帳戶，以為行使，足以生損害於兆豐產物保險公司及
    臺灣中小企業銀行萬華分行。
二、案經兆豐產物保險公司提起自訴。
    理  由
壹、有罪部分:
一、認定本案犯罪事實所依憑之證據及理由:
    訊據被告甲○○固坦承自88年1月15日起擔任兆豐產物保險
    公司（下稱自訴人公司）臺北分公司經理，以及於91年2月6
    日向臺灣中小企銀萬華分行開立戶名為「中國產物保險股份
    有限公司台北分公司」、帳號00000000000號活期存款帳戶
    使用等情不諱，惟矢口否認有何偽造文書之犯行，並辯稱:
    伊為自訴人公司台北分公司之經理，在任職期間從未接獲或
    經告知銀行帳戶管理改進辦法，無從得悉相關規定。且伊為
    臺北分公司之負責人，基於業務之須要，而以臺北分公司名
    義開立帳戶，主觀上並無偽造文書之故意，客觀上亦未致自
    訴人公司受有損害或有受損害之虞云云。惟查:
  (一)被告甲○○自88年1月15日起至94年6月30日止任自訴人公司
    臺北分公司經理，以及被告甲○○於91年2月6日以自訴人公
    司臺北分公司名義，書立開戶申請書，向臺灣中小企銀萬華
    分行開立戶名為「中國產物保險股份有限公司台北分公司」
    、帳號00000000000號活期存款帳戶，均為被告甲○○所不
    爭執，並有股份有限公司分公司設立登記事項卡、自訴人公
    司之人事異動通知（參原審卷一第86、271頁）、臺灣中小
    企銀萬華分行97年4月18日九七萬華字第97000036號函暨所
    附之開戶資料（含臺北分公司之臺北縣政府營利事業登記證
    、保險公司營業執照）在卷可稽（參原審卷二第141-145頁
    ）。又依自訴人公司之銀行帳戶管理放進辦法規定: 「1.開
    戶: 銀行帳戶應各單位業務需要，經簽請核可後，始予開戶
    ，開戶手續完成後，應將帳戶相關資料送財務部入帳（總公
    司帳戶）或備查（分支單位帳戶），亦有自訴人所提出之「
    本公司銀行帳戶管理改進辦法」在卷可參（參原審卷一第24
    7頁）。是依自訴人公司之規定，被告甲○○以臺北分公司
    名義開立金融機構帳戶時，自須事先簽請自訴人公司核可，
    始得為之。
  (二)按「刑法第210條之偽造文書，以無製作權之人冒用他人名
    義而製作該文書為要件之一，行為人基於他人之授權委託，
    在授權範圍內即有權代表本人製作本人名義文書，而不成立
    該條之罪，惟若逾越授權範圍之行為，即不得以曾經授權而
    免責；又該條所謂足以生損害於公眾或他人，並不以文書內
    容所載之經濟價值為準，亦不以確有損害事實之發生為構成
    要件，故如於物之所有人之使用收益處分權有所侵害或有損
    害之虞者，仍不能不認為已成立本罪，縱或事後已填補損害
    ，亦無解於犯罪之成立。」（最高法院93年度台上字第2258
    號判決要旨參照）、「刑法第210條之偽造私文書罪，旨在
    處罰無製作權之人，不法製作他人之文書，若逾越授權範圍
    或以欺瞞之方法蓋用他人印章，用以製作違反本人意思之文
    書，仍屬盜用印章而偽造私文書。」（最高法院89年度台上
    字第1085號判決要旨參照）。本件被告甲○○向臺灣中小企
    銀萬華分行申請開立上開「中國產物保險股份有限公司台北
    分公司」、帳號00000000000號活期存款帳戶前，並未事先
    向自訴人公司簽請核可，除據自訴人公司指陳在案外，並為
    被告所不爭執。被告甲○○既未經事前簽請許可，即自行開
    戶，自已逾越自訴人公司對其所為之授權範圍。揆諸前開說
    明，其未經許可而使用自訴人公司臺北分公司之印章開立帳
    戶使用，自屬盜用印章而行使偽造私文書之行為。
  (三)被告甲○○雖否認犯行，並執上詞置辯。惟查: 被告於擔任
    自訴人公司臺北分公司經理後，先後開立中央信託局板新分
    局（已與臺灣銀行合併，合併後存續銀行為臺灣銀行）活期
    存款帳戶、匯豐銀行板橋分行綜合存款帳戶、臺灣銀行華江
    分行活期存款帳戶、郵局劃撥帳戶、臺灣中小企銀土城分行
    活期存款帳戶、華信商業銀行新莊分行活期存款帳戶、玉山
    商業銀行新莊分行活期存款帳戶等帳戶使用。被告甲○○在
    開戶前，均事先簽請自訴人公司許可，此為被告甲○○所不
    爭執，並有自訴人所提出被告甲○○亦不爭執之臺北分公司
    於88年1月28日及88年5月10日所擬具之簽呈、自訴人公司財
    務部於88年5月12日所擬簽呈、自訴人公司88年2月2日中產
    （88）財字第0058號函、88年5月13日中產（88）財字第032
    1號函在卷可考（參原審卷二第67-73頁）。被告甲○○在向
    上開各金融機構申請開立帳戶前，既均循自訴人公司上開銀
    行帳戶管理改進辦法事先簽請許可，足認被告甲○○對於自
    訴人公司所訂頒之上開銀行帳戶管理改進辦法之相關規定，
    應知之甚詳。是其上開所辯: 不知自訴人公司之銀行帳戶管
    理改進辦法，其主觀上並無偽造文書之故意，客觀上亦未致
    自訴人受有損害或有受損害之虞云云，均為卸責之詞，不足
    採信。
  (四)綜上事證，本件被告甲○○偽造文書之犯行，事證明確，洵
    堪認定，應依法論科。
二、論罪科刑理由:
  (一)核被告甲○○所為，係犯刑法第216條、第210條行使偽造私
    文書罪。被告甲○○盜用「中國產物保險股份有限公司臺北
    分公司」印章行為，為偽造開戶申請書之私文書之部分行為
    ，又其偽造後復持以行使，其偽造之低度行為，為行使之高
    度行為所吸收，均不另論罪。
  (二)原審法院判決因認被告前揭犯行事證明確，適用刑法第2條
    第1項前段、第216條、第210條、修正前刑法第41條第1項前
    段、修正後刑法第74條第1項第1款，廢止前罰金罰鍰提高標
    準條例第2條、現行法規所定貨幣單位折算新臺幣條例第2條
    ，中華民國九十六年罪犯減刑條例第2條第1項第3款、第7條
    、第9條之規定，並審酌被告甲○○係因經營需求而自行開
    立帳戶使用之犯罪動機、目的、手段及其個人之智識程度等
    一切情狀，量處有期徒刑參月。又以被告甲○○行為後，中
    華民國九十六年罪犯減刑條例於民國96年7月16日公布施行
    ，而被告本案犯罪時間91年2月6日，係在96年4月24日以前
    ，且無不能減刑之事由，合於中華民國九十六年罪犯減刑條
    例第2條第1項第3款之規定，爰依法減輕其宣告刑2分之1，
    併諭知易科罰金之折算標準。又認被告甲○○未曾受任何有
    期徒刑以上刑之宣告，此有臺灣高等法院被告前案紀錄表在
    卷可稽，其因一時失慮而罹本罪，經此審判之程序，當知所
    警惕，認其上開所受刑之宣告以暫不執行為適當，爰併依修
    正後刑法第74條第1項第1款規定宣告不附負擔之緩刑2年，
    用啟自新，原審判決認事用法均無不合，量刑亦稱妥適。至
    被告甲○○以其基於業務上之需要，有權開立帳戶，及其八
    十八年元月十五日轉任台北分公司經理乙職，擔任台北分公
    司負責人後，自訴人僅交付八十五年十二月三十一日修訂之
    「中國產物保險股份有限公司總經理以下分層負責明細表」
    ，迄至九十四年六月間改調任業務委員兼意外保險部副理，
    同年九月間離職止，被告從未接獲或經告知自訴人於原審所
    提呈之「銀行帳戶管理改進辦法」，被告無從得悉上開規定
    ，且該辦法並未註明文號、日期及提供對象，自難認定業已
    頒布施行等語指摘原判決不當，提起上訴。經查自訴人公司
    「銀行帳戶管理改進辦法」係於86年8月14日以中產財字
    第0544號函行文該公司各單位，並自年9月1日實施，有該
    函附原審(二)卷第61頁可稽，被告稱該辦法並未註明文號、日
    期及提供對象等語，顯有誤會。且被告到職後擔任自訴人公
    司臺北分公司經理後，先後開立中央信託局板新分局活期存
    款帳戶、匯豐銀行板橋分行綜合存款帳戶、臺灣銀行華江分
    行活期存款帳戶、郵局劃撥帳戶、臺灣中小企銀土城分行活
    期存款帳戶、華信商業銀行新莊分行活期存款帳戶、玉山商
    業銀行新莊分行活期存款帳戶等帳戶使用。被告甲○○在開
    戶前，均事先簽請自訴人公司許可，此為被告甲○○所不爭
    執，並有自訴人所提出被告甲○○亦不爭執之臺北分公司於
    88年1月28日及88年5月10日所擬具之簽呈、自訴人公司財務
    部於88年5月12日所擬簽呈、自訴人公司88年2月2日中產（
    88）財字第0058號函、88年5月13日中產（88）財字第032 1
    號函在卷可考，已詳如前述，從而自難謂不知有該「銀行帳
    戶管理改進辦法」之規定，另被告於辯論終結後復提出辯護
    續狀稱「…除台北分行外，另有多家分公司依業務需要而開
    立銀行帳戶，然並未追究其他各該分公司相關人員之刑事責
    任」等語，查各分公司開立帳戶應先報准，自訴人公司於86
    年即已制訂「銀行帳戶管理改進辦法」已如前述，未能因有
    其他分公司亦有未報准即開立銀行帳戶，自訴人未予追究情
    事，即認被告因業務需要即有權開立，綜上被告上訴意旨仍
    就原審已詳加調查及判決理由已說明之事項，為單純之事實
    上爭執，核無理由，其上訴應予駁回。
貳、被告丙○○無罪及被告甲○○不另為無罪諭知部分:
一、自訴意旨另略以:
  (一)被告甲○○為向臺灣中小企銀萬華分行開立上開帳戶，而於
    91年2月6日前某時偽刻「中國產物保險股份有限公司臺北分
    公司」印章，因認其此部分之所為，另涉犯刑法第217條第1
    項偽造印章罪嫌。
  (二)被告甲○○、丙○○共同基於意圖為自己不法所有之概括犯
    意聯絡，自虛偽開立上開臺灣中小企銀萬華分行帳號000000
    00000號活期存款帳戶後:
  (1)自91年3月19日起至92年6月5日止，先後提領附表一5筆合計
    共新臺幣（下同）1569萬2534元，再轉存入被告甲○○個人
    在臺灣中小企業銀行萬華分行之00000000000之帳戶內。
  (2)於91年12月24日，自上開虛偽開立之臺灣中小企銀萬華分行
    帳號00000000000號活期存款帳戶，提領附表二1筆900萬元
    ，再轉存入被告甲○○個人在中央信託局板新分局之000000
    00000000號帳戶內。
  (3)自91年7月11日起至91年8月9日止，自上開虛偽開立之臺灣
    中小企銀萬華分行帳號00000000000號活期存款帳戶，提領
    附表三2筆合計共1765萬7625元，再轉存入被告丙○○個人
    在臺灣中小企銀萬華分行00000000000號帳戶內。
  (4)自91年6月19日起至92年5月21日止，自上開虛偽開立之臺灣
    中小企銀萬華分行帳號00000000000號活期存款帳戶，提領
    附表六5筆合計共14萬9799元花用。
  (5)自91年3月19日起至92年5月22日止，自上開虛偽開立之臺灣
    中小企銀萬華分行帳號00000000000號活期存款帳戶，先後
    提領附表七38筆合計共468萬7978元，再轉存入被告甲○○
    個人在臺灣中小企業銀行萬華分行之00000000000之帳戶內
    。
  (6)於92年1月9日，自上開虛偽開立之臺灣中小企銀萬華分行帳
    號00000000000號活期存款帳戶，提領附表八1筆28萬3452元
    ，再轉存入被告甲○○個人在中國國際商業銀行0000000000
    0號帳戶內。
  (7)因認被告甲○○、丙○○二人上開所為，共同涉犯刑法第33
    6條第2項之業務侵占罪嫌。
  (三)被告甲○○承前開意圖為自己不法所有之概括犯意:
  (1)自89年10月16日起至94年5月25日止，未經自訴人公司許可
    ，擅自蓋用自訴人公司臺北分局公司印章填具取款憑條後，
    分別於附表九所示時間，持向中央信託局板新分局申請提領
    自訴人公司臺北分公司中央信託局板新分局00000000000000
    號帳戶分別如附表九19筆合計共7533萬8750元之款項，並向
    中央信託板新分局申請開具發票人、付款人均為中央信託局
    ，受款人均為甲○○之支票。
  (2)自89年3月7日起至91年5月10日止，未經自訴人之許可，擅
    自蓋用自訴人公司臺北分局公司印章填具取款憑條後，分別
    於附表十所示時間，持向中央信託局板新分局申請提領自訴
    人公司臺北分公司中央信託局板新分局00000000000000號帳
    戶分別如附表十20筆合計共1338萬2304元之款項，再轉存入
    被告甲○○個人在中央信託局板新分局之帳號0000000000
    0000號帳戶內。
  (3)因認被告甲○○此部分之所為，亦涉犯刑法第336條第2項之
    業務侵占罪嫌。
二、按被告未經審判證明有罪確定前，推定其為無罪。犯罪事實
    應依證據認定之，無證據不得認定犯罪事實，又不能證明被
    告犯罪者，應諭知無罪之判決，刑事訴訟法第154條、第301
    條第1項前段分別定有明文。又認定犯罪事實所憑之證據，
    雖不以直接證據為限，間接證據亦包括在內，然而無論直接
    證據或間接證據，其為訴訟上之證明，須於通常一般之人均
    不致有所懷疑，而得確信其為真實之程度者，始得據為有罪
    之認定，倘其證明尚未達到此一程度，有合理之懷疑存在而
    無從使事實審法院得有罪之確信時，即應由法院為諭知被告
    無罪之判決（最高法院著有76年臺上字第4986號判例可資參
    照）。而告訴人之告訴（自訴人之自訴亦同），係以使被告
    受刑事訴追為目的，是其陳述是否與事實相符，仍應調查其
    他證據以資審認（最高法院52年台上字第1300號判例可資參
    照。）。又按刑事訴訟法第161條已於91年2月8日修正公布
    ，其第1項規定：檢察官就被告犯罪事實，應負舉證責任，
    並指出證明之方法。因此，檢察官對於起訴之犯罪事實，應
    負提出證據及說服之實質舉證責任。倘其所提出之證據，不
    足為被告有罪之積極證明，或其指出證明之方法，無從說服
    法院以形成被告有罪之心證，基於無罪推定之原則，自應為
    被告無罪判決之諭知（最高法院92年台上字第128號判例參
    照）。該檢察官應負實質舉證責任之規定係編列在本法第一
    編總則第十二章「證據」中，故於自訴程序之自訴人亦同有
    適用（最高法院91年度第4次刑事庭會議決議第11項參照）
    。
三、自訴意旨認被告甲○○、丙○○二人涉犯上開罪嫌，無非係
    以: 銀行所提供之如附表一、二、三、六、七、八、九、十
    等提款、匯款之相關轉帳傳票，及上開各銀行帳戶之交易明
    細表、「中國產物保險公司印信使用管理辦法」為其論據。
四、被告之供述及辯解:
  (一)訊據被告甲○○固坦承自88年1月15日起擔任自訴人公司臺
    北分公司之經理，有代自訴人與客戶簽訂保險契約及收取保
    險費之權限。其任職期間曾分別於附表一、二、三、六、七
    、八、九、十等時間，以上述方法提領如上開各附表所示之
    金額，再分別轉存入其個人或丙○○個人帳戶或開立其為受
    款人之支票等情不諱，惟堅詞否認有何業務侵占之犯行，並
    辯稱：伊為自訴人公司台北分公司之經理，在任職期間有權
    提領臺北分公司之中央信託局板新分局之帳戶內款項，非冒
    領。伊沒有看過印信管理辦法。且伊擔任分公司經理期間，
    均已依公司規定解繳扣除佣金後之淨保費至總公司。如附表
    所示帳戶之提領、轉帳及開立支票，部分是為了保留、分配
    業績，再依序解繳; 部分是為扣除佣金; 部分是因與他公司
    聯保，由臺北分公司提領保費後，再支付共保費用予其他同
    業。伊於離職時並未短繳自訴人公司任何保費等語。
  (二)訊據被告丙○○固坦承自89年6月1日起任職於自訴人公司臺
    北分公司，以及附表三所示2筆金額曾轉存入其個人在臺灣
    中小企銀萬華分行00000000000號帳戶內等情不諱，惟亦堅
    詞否認有何業務侵占之犯行，並辯稱: 伊沒有侵占公司任何
    款項，上開臺灣中小企銀萬華分行00000000000號帳戶，並
    非由伊所使用，而是借予被告甲○○使用等語。
五、經查：
(甲)、被告甲○○、丙○○二人被訴業務侵占部分:
  (一)本案自訴人公司對於被告甲○○、丙○○二人在臺北分公司
    任職期間，究竟收取何保戶之何期保費後未予解繳，而將該
    款侵占入己，於原審行準備程序中已當庭表明無法確認（參
    原審卷二第93頁），而迄至原審辯論終結前，亦始終無法具
    體陳明，並提出相關之事證為證。又查，被告甲○○業已於
    94年9月間離職，其離職時已依自訴人公司之規定辦理相關
    手續。且其離職當時，臺北分公司並無任何短收或短繳之保
    費，臺北分公司之帳冊亦無不符之處，此不唯業據自訴代理
    人於原審數次準備程序中所一再陳明在案（參原審卷一第31
    6 頁、卷四第6頁背面、151頁），並據證人即自訴人公司收
    費科科長丁○○於原審審理結證實（參原審98年1月21日審
    判筆錄）。此外，被告甲○○離職後，臺北分公司於96年1
    月3日以兆產（96）北分字第0001號函復該公司董事會稽核
    室表示: 「主旨：關於本分公司伍前經理建勳在本公司任職
    期間，其個人保費業已全數收繳完訖。說明：一、伍前經理
    建勳…，其個人在公司任職期間應收保費金額為4億2918萬
    3981元，業已收訖保費金額為4億2970萬4852元，未收保費
    金額為零。二、經查已收保費金額大於應收保費金額乃係處
    理銷帳之疏失，造成誤差所致，截至目前為止，尚未發現其
    有侵佔保費之具體事證」。」，此亦有上開函文可資佐證（
    參原審卷一第272頁），另自訴人公司財務部於九十六年六
    月五日製作之「超過三個月以上未收保費統計表」記載截至
    九十四年年底為止，台北分公司均無未收保費，且上開統計
    表下方亦註記被告未積欠保費，有自訴人公司96年6月11日
    兆產財字第0545號函附本院卷足憑（本院卷第163至166頁
    ）。足認被告甲○○所辯: 伊於離職時並未短繳自訴人公司
    任何保費等語，尚非無稽，而可採信。
  (二)被告甲○○固坦承自88年1月15日起至94年6月30日任自訴人
    公司臺北分公司經理，且於任職期間，曾分別於附表一、二
    、三、六、七、八、九、十等所示時間，以自訴人公司所指
    訴之方法提領上開各附表所示之金額，再分別轉存入其個人
    或丙○○個人帳戶，或開立以被告甲○○為受款人之支票；
    另被告丙○○坦承自89年6月1日起任職於自訴人公司臺北分
    公司，以及附表三所示2筆金額曾轉存入其個人在臺灣中小
    企銀萬華分行00000000000號帳戶內等情不諱，並有前述之
    股份有限公司分公司設立登記事項卡、自訴人公司之人事異
    動通知（參原審卷一第86、271頁）及相關之存款、取款憑
    條、轉帳收入傳票、臺灣中小企銀萬華分行上開九七萬華字
    第97000036號函暨所附之交易明細表在卷可參、臺灣銀行板
    新分行97年4月15日板新營字第09700012331號函暨所附開戶
    資料及交易明細表、臺灣中小企業銀行97年5月13日97萬華
    字第00043號函暨所附之交易明細表、臺灣銀行板新分行97
    年6 月18日板新營字第09700019721號函暨所附交易明細表
    可證（參原審卷一17-34頁、127-203頁、原審卷二第146-15
    5頁、123-131頁、156-167頁、原審卷三全卷、原審卷四第
    72 -145頁）。惟查:
  (1)按「分公司係總公司分設之獨立機構，而分公司之經理，依
    公司法第8條第2項規定，在執行職務範圍內亦為公司負責人
    。」（最高法院80年度台上字第2696號判決要旨參照）。被
    告甲○○既為自訴人公司臺北分公司之經理，則其自為該分
    公司之負責人，負責臺北分公司之所有經營及管理等相關事
    務。分公司因業務上之須要而開立之帳戶資料，自亦由被告
    甲○○負責管領及使用。是被告甲○○自88年1月15日起至9
    4年6月30日為止，擔任自訴人公司臺北分公司之經理期間，
    存、提以臺北分公司名義開立之帳戶內之款項，均屬於其職
    務內之權利事項行為。如無其他積極之證據，證明被告甲○○確有短繳所收取之保費至總公司，而將客戶繳納之保險費
    據為己有之事實，自難徒以帳戶之存、提狀況，遽認被告甲○○有何業務侵占之犯行。且依自訴人公司所提出之證物19
    財務部於88年5月12日所為之簽呈顯示（參原審卷二第72頁
    ），被告擔任該分公司經理期間，迄至88年5月12日止，共
    已開立11個活存帳戶。而依原審所調得之臺北分公司設於中
    央信託局板新分局之00000000000000號之主要帳戶，自88年
    2 月4日開戶至95年12月28日結清為止，有為數極多，時間
    極為綿密之大、小金額之存、提，該銀行提供予原審之列印
    資料多達92頁，其筆數無法勝數。另被告甲○○自行向臺灣
    中小企業銀行萬華分行之上開00000000000號帳戶，依該分
    行所提供予原審之交易明細顯示，自91年2月6日開戶至92年
    6月5日，亦有為數極多，時間綿密之大、小金額之存、提，
    該銀行提供予原審之列印資料亦有10頁，其筆數及金額均遠
    超過本案自訴人指訴遭被告甲○○盜領而侵占之筆數與金額
    。而自訴人迄原審辯論終結前，始終無法明確說明並舉證被
    告甲○○究竟是收取何保戶之何期保費後未予解繳，而將該
    款侵占入己。空言指訴，自難為被告不利之認定。
  (2)被告甲○○辯稱：公司有佣金制度，相關佣金亦由分公司經
    理負責支付，是分公司解繳保費至總公司前須會先行扣除佣
    金。此外，因臺北分公司會與他公司作聯保，亦須由臺北分
    公司提領保費後，再支付共保費用予其他共保同業。再解繳
    淨保費至總公司等語。自訴人代理人雖矢口否認自訴人公司
    有佣金制度。但查，證人丁○○於原審審理時結證: 保險經
    紀人或是代理人佣金，一般是由經紀人或是代理人檢附佣金
    發票，並在保費已收齊之狀況下支付佣金。如果保費是一次
    繳足，因為收款日報表有一欄是保費總額，一欄是繳納金額
    ，如果是差額繳費，是可以看出來有無扣除佣金等語（參原
    審同上日審判筆錄）。足認自訴人公司確實有佣金制度，且
    係在解繳時已先行扣除，故自訴人代理人否認自訴人公司有
    佣金制度，顯與事實不符。被告甲○○既須負責支付佣金予
    各相關之保險經紀人或代理人，及支付共保費用予共保同業
    ，再解繳淨保費。其自須提領臺北分公司之帳戶內款項支付
    後，再將淨額依規定解繳予總公司。是自難徒以上開帳戶之
    提領紀錄，遽以認定各該款項悉遭被告甲○○據為己有。且
    承前所述，自訴人公司在被告甲○○離職後，指示臺北分公
    司進行清查結果，亦已確認被告甲○○任職期間所製作之相
    關帳冊均吻合，分公司所應收取之保險費亦無短收或短繳之
    情形。益認被告甲○○上開辯解，亦非子虛，而可採信。
  (三)以被告丙○○個人名義臺灣中小企銀萬華分行00000000000
    號帳戶，於開戶即交由被告甲○○使用一節，業據被告二人
    分別供陳在案。被告丙○○之上開帳戶，既係由被告甲○○
    所使用，則其內帳戶之存、提，自與被告丙○○無關。
  (四)綜合上開各項事證，本案自訴人迄無法明確說明並舉證被告
    甲○○究竟是收取何保戶之何期保費後未予解繳，而將該款
    侵占入己。且被告甲○○業已於94年9月間離職，其離職時
    已依自訴人公司之規定辦理相關手續。且其離職時，已依規
    定解繳臺北分公司所收取之所有相關保費，臺北分公司並無
    任何短收或短繳之保費，相關帳冊亦無不符之處。是自難徒
    以上開帳戶有如附表一、二、三、六、七、八、九、十所示
    之提領紀錄，遽以認定各該款項悉遭被告甲○○據為己有。
  (五)此外，復查無其他積極之證據足以證明被告二人有何業務侵
    占之犯行，既無證據證明，原審認被告等均無業務侵占之犯
    行，核無不合。至自訴人代理人上訴審請求傳喚證人林佳
    儀，說明臺北分公司於96年1月3日以兆產（96）北分字第
    0001 號函查核時間、範圍，及原審判決漏未斟酌證人丁○○就資金控管部分之證言等情，經查該函已清楚表示被告甲○○在公司任職期間應收保費金額為4億2918萬3981元，業
    已收訖保費金額為4億2970萬4852元，未收保費金額為零，
    且被告離職當時，臺北分公司並無任何短收或短繳之保費，
    臺北分公司之帳冊亦無不符之處，此不但業據自訴代理人於
    原審數次準備程序中所一再陳明在案，並據證人即自訴人公
    司收費科科長丁○○於原審審理結證實，已如前述，故該函
    意涵甚為明確，自無再行傳訊證人林佳儀之必要。另自訴
    人之上訴理由(一)狀、第五頁第十八行以次至第八頁第十三行
    ，援引證人丁○○於原審證稱：「（台北分公司保費解繳流
    程你是否清楚？）保戶的保費會經過匯款或是現金存入，或
    是支票託收進入那些帳戶，他們的財會人員再將這些帳戶裡
    面的明細資料存檔編制收款日報，收款日報會作成一式三份
    ，壹份留底，兩份寄給總公司核對入帳」、「（你要如何核
    對分公司解繳保費金額？）我是依照他們當日檢附的銀行存
    款憑證，核對總表上的各項數字金額是否相符。如果完全吻
    合的話，我將這份收款日報轉送會計部入帳」、「（所以你
    前述的銀行存款憑證指的就是經總公司同意的保費專戶？）
    是的」等語（參原審九十八年一月二十一日審判筆錄），並
    據以“主張被告開立台企銀萬華分行第3667號帳戶，且自九
    十一年二月六日申請開戶伊始，就該帳戶內所收取之款項，
    從未製作任何收款日報表，或檢附銀行存款憑證及其他資料
    ，送自訴人公司控管查核”云云（參上訴理由狀第八頁），
    查丁○○亦已就「被告甲○○離職當時，臺北分公司並無任
    何短收或短繳之保費，臺北分公司之帳冊亦無不符之處」證
    述明確，證人丁○○於原審上開就資金控管部分之證言，經
    核顯與被告究否涉嫌業務侵占無涉，自毋庸予以審酌，縱予
    斟酌亦不影響原審判決之判斷。另自訴人代理人稱只要有
    公款流入私人帳戶，就是侵占云云，查依證人丁○○之證述
    ，足認自訴人公司確實有佣金制度，且係在解繳時已先行扣
    除。被告既須負責支付佣金予各相關之保險經紀人或代理人
    ，及支付共保費用予共保同業，再解繳淨保費，其自須提領
    台北分公司之帳戶內款項支付後，再將淨額依規定解繳予總
    公司，是有關佣金部分流入私人帳戶自屬當然。是自難徒以
    上開帳戶之提領紀錄，遽以認定各該款項悉遭被告據為己有
    至明。乃自訴人援引之本院九十二年上易字第一○二八號、
    九十五年上更（一）字第三二七號判決，非但與本案案情不
    同，且該案被告係將金錢侵占入己，與本件被告業已悉數解
    繳保險費，並未據為己有迥異，自無足資為被告不利之判斷
    。另自訴人至本院辯論終結均無法提出被告侵占何筆款項之
    具體證據，仍執前詞空言認被告侵占，自訴人上訴意旨其餘
    各項所指諸端或屬「原審法院取捨證據及證據證明力判斷」
    職權之合法行使，或係「不影響於判決本旨事項單純再為事
    實之爭辯」。復未依憑卷證資料，明確指出原審法院所為證
    據證明力之判斷如何違背經驗、論理法則，或提出新事證，
    指摘或表明原審法院有何採證認事、用法或量刑等足以影響
    判決本旨之不當或違法，自訴人此部分之上訴為無理由。既
    無證據證明被告等有業務侵占犯行，原審諭知被告丙○○無
    罪，認事用法核無不合，自訴人此部分之上訴為無理由，應
    予駁回。另被告甲○○部分，本亦應為被告甲○○無罪之諭
    知，惟自訴人以此部分如成立犯罪，與被告甲○○前開行使
    偽造私文書罪部分有修正前刑法第55條方法目的之牽連關係
    ，原審不另為無罪之諭知，亦無不合，自訴人上訴應予駁回
    。
(乙)、被告伍建建勳被訴偽造印章部分:
    被告甲○○在其任職期間，曾刻「中國產物保險股份有限公
    司台北分公司」之印章1枚使用，為被告甲○○所不爭執。
    自訴人公司固提出「中國產物保險公司印信使用管理辦法」
    及自訴人公司88年4月8日中產（88）管字第0238號簡便行文
    表，主張依該辦法第三條規定，本公司印信統一由管理部訂
    定格式刻製，各單位不得私自刻製，是被告甲○○未經同意
    自行刻用上開臺北分公司印章，自屬逾越授權之偽造行為云
    云。訊據被告甲○○堅詞否認看過上開公文。經查，自訴人
    並未提出任何證據足以證明確實已將上開印信使用管理辦法
    通知或交付被告甲○○。自難認被告甲○○已明知總公司對
    於分公司經理就刻印之授權有所限制。而被告甲○○為自訴
    人公司臺北分公司之經理，已如前述，是被告甲○○基於其
    業務上之須要，而刻其所負責之分公司印章使用，自屬有權
    行為，非屬偽造。此外，復查無其他積極之證據，足以證明
    被告甲○○有刻製上開印章之係屬逾越授權之偽造印章行為
    ，既無證據證明，此部分本亦應為被告甲○○無罪之判決，
    惟自訴人以此部分如成立犯罪，與被告甲○○前開行使偽造
    私文書罪部分有修正前刑法第55條方法目的之牽連關係，原
    審不另為無罪之諭知，亦無不合，此部分自訴人上訴應予駁
    回。
據上論結，應依刑事訴訟法第368條，判決如主文。
中    華    民    國    98    年    5     月    27    日
                  刑事第二庭審判長法  官  洪光燦
                                  法  官  林恆吉
                                  法  官  宋明蒼
以上正本證明與原本無異。
如不服本判決，應於收受送達後十日內向本院提出上訴書狀，其
未敘述上訴之理由者並得於提起上訴後十日內向本院補提理由書
（均須按他造當事人之人數附繕本）。「切勿逕送上級法院」。
                                  書記官  駱麗君
中    華    民    國    98    年    5     月    27    日
附錄本案論罪科刑法條全文:
中華民國刑法第216條
（行使偽造變造或登載不實之文書罪）
行使第210條至第215條之文書者，依偽造、變造文書或登載不實
事項或使登載不實事項之規定處斷。
中華民國刑法第210條
（偽造變造私文書罪）
偽造、變造私文書，足以生損害於公眾或他人者，處5年以下有
期徒刑。
附表（一至三、六至十）:


司法院資訊處製作；財團法人民間司法改革基金會備份。
